【裁判字號】    95,訴,165
【裁判日期】    951117
【裁判案由】    偽造有價證券等
【裁判全文】
臺灣臺東地方法院刑事判決               95年度訴字第165號
公  訴  人  臺灣臺東地方法院檢察署檢察官
被      告  戊○○
指定辯護人  本院公設辯護人  甲○○
上列被告因偽造有價證券等案件，經檢察官提起公訴（95年度偵
緝字第53號），本院判決如下：
    主  文
戊○○意圖供行使之用而偽造有價證券，累犯，處有期徒刑參年
陸月，未扣案偽造「己○○」之印章壹枚、如附表所示以「己○○」為發票人之本票玖張均沒收之; 又意圖為自己不法之所有，
而侵占自己持有他人之物，累犯，處有期徒刑陸月。應執行有期
徒刑參年拾月，未扣案偽造「己○○」之印章壹枚、如附表所示
以「己○○」為發票人之本票玖張均沒收之。
    事  實
一、戊○○前於民國90年間因賭博案件，經本院於90年10月30日
    以90年度東簡字第172號判決處有期徒刑3月，於91年2月4日
    易科罰金執行完畢，猶不知悔改，於92年8月間自任合會會
    首，邀集己○○、陳金珠等29人參加合會，約定會期為92年
    8月15日起至95年1月16日止，以每月為1期，採內標制，每
    期會款新臺幣 (下同)20,000 元，底標2,000元，於每月15
    日晚上8時在臺東縣臺東市○○○路634巷33號戊○○當時之
    住處開標。詎戊○○竟基於偽造印章、印文、私文書與有價
    證券後行使之及詐欺取財之犯意，先於94年4月15日，未經
    合會會員己○○同意，在標單上偽造己○○之署名，並偽簽
    4,500元之利息於標單上，用以偽造足以表示係由「己○○
    」以該標息參與競標之一定用意之標單準私文書 (未扣案，
    已於投標後當場撕毀滅失)，旋即持之以行使競標而得標，
    足以生損害於己○○。戊○○於標得該期合會金後，再於翌
    日即同年月16日某時，利用不知情之姓名年籍不詳之成年刻
    印業者偽造己○○之印章1枚，同時用以蓋在本票之發票人
    欄位置上，並在金額欄載為20,000元，接續偽造如附表所示
    之「己○○」名義之本票共9紙，充作死會會員擔保付款之
    用，將偽造之本票9紙接續交付其他未得標合會會員而行使
    之，使陳金珠等活會會員陷於錯誤，誤信為己○○本人得標
    而將該期合會金交予戊○○，共詐得515,000元 (起訴書誤
    載為548,500元，計算方式為:94 年4月15日得標，被告之妻
    許秀女頂下林雲玉1會，並於93年8月15日得標，衡情應未向
    其妻收取死會會款，至於己○○亦自認是活會而繳交被告活
    會會款，因此斯時死會會員為18人，每人會款20,000元，共
    計360,000元; 活會會員10人，每人會款扣除當期標息4,500
    元，每人應繳15,500元，共計515,000元)，均用於繳納戊○○私人銀行貸款等花用一空，致己○○受有損害。後戊○○
    復基於意圖為自己不法所有之犯意，於94年6月6日某時，將
    其向已經得標之會員乙○○ (以林性全名義參加合會)收取
    後續賸餘8期合會會款合計160,000元，易持有為所有，加以
    侵占入己，用於支付其承租之釋迦園租金，未依約陸續交付
    予其他未得標之合會會員，致乙○○受其他未得標之合會會
    員催討後續各期會款時，始查覺上情。事發後，戊○○旋即
    搬離臺東縣遷居高雄縣，經己○○及其配偶丁○○ (起訴書
    誤繕為林秀宗)、陳金珠及其配偶林文正等人電話聯絡及尋
    覓無著，己○○等人始知上情。
二、案經己○○之配偶丁○○及陳金珠之配偶林文正訴由臺東縣
    警察局臺東分局報告臺灣臺東地方法院檢察署檢察官偵查起
    訴。
    理  由
一、按被告以外之人於審判外之陳述雖不符刑事訴訟法第159條
    之1至之4等4條之規定，而經當事人於審判程序同意作為證
    據，法院審酌該言詞陳述或書面陳述作成時之情況，認為適
    當者，亦得為證據；當事人、代理人或辯護人於法院調查證
    據時，知有刑事訴訟法第159條第1項不得為證據之情形，而
    未於言詞辯論終結前聲明異議者，視為有前項之同意。刑事
    訴訟法第159條之5定有明文。本案告訴人丁○○、林文正，
    證人乙○○、黃屏南、周文志、鄭志誠、梁技成、邱登源等
    人分別於警詢時之陳述及證述，雖屬傳聞證據，然本院於準
    備程序及審理中提示上開證據後，被告及辯護人均不爭執其
    證據能力，且均未於言詞辯論終結前對該等筆錄內容異議，
    本院審酌認為以之作為本案之證據亦屬適當，應認均具有證
    據能力。
二、上開犯罪事實，業據被告戊○○於偵查及本院審理中坦承不
    諱，核與證人即被害人己○○之配偶丁○○於警詢、偵查及
    本院審理中暨陳金珠之配偶林文正於警詢指訴之情節相符，
    並經證人即被害人乙○○於警詢、偵查及本院審理中、黃屏
    南、周文志、鄭志誠、梁技成及邱登源等人於警詢時證述綦
    詳。此外，復有互助會會員名冊影本3紙、陽信商業銀行匯
    款收執聯10張、誠泰銀行匯款申請書1紙、中國信託商業銀
    行匯款申請書2張及銀行存摺簿影本3紙等件在卷可稽，足可
    認被告自白與事實相符而可採信。本案事證明確，被告犯行
    堪以認定，應依法論科。
三、被告行為後，刑法業於94年2月2日修正公布，並於95年7月1
    日起施行。按行為後法律有變更者，適用行為時之法律，但
    行為後之法律有利於行為人者，適用最有利於行為人之法律
    ，修正後刑法第2條第1項定有明文。此條規定係規範行為後
    法律變更所生新舊法律比較適用之準據法，本身尚無新舊法
    比較之問題，於新法施行後，應一律適用新法第2條第1項之
    規定，為「從舊從輕」之比較，先予敘明。再按本次法律變
    更，比較時應就罪刑有關之共犯、未遂犯、想像競合犯、牽
    連犯、連續犯、結合犯，以及累犯加重、自首減輕暨其他法
    定加減原因 (如身分加減)與加減例等一切情形，綜其全部
    罪刑之結果而為比較 (最高法院95年5月23日95年度第8次刑
    事庭會議決議參照)，合先敘明。以下茲就上開刑罰法律修
    正之規定及原則，分論被告本案中適用刑法之準則。經核：
(一)刑法於94年2月2日修正公布，95年7月1日施行，刑法分則編
    中有關罰金刑部分，依新修正之刑法施行法第1條之1規定:
    「中華民國94年1月7日刑法修正施行後，刑法分則編所定罰
    金之貨幣單位為新臺幣。94年1月7日刑法修正時，刑法分則
    編未修正之條文定有罰金者，自94年1月7日刑法修正施行後
    （即95年7月1日以後)，就其所定之數額提高為30倍。但72
    年6月26日至94年1月7日新增或修正之條文，就其所定數額
    提高為3倍。」，是本案被告所犯刑法第335條第1項、第201
    條第1項、及第339條第1項等罪之法定刑有關罰金刑部分，
    依修正後刑法施行法第1條之1第2項前段規定，罰金部分應
    提高為30倍，而依修正前罰金罰鍰提高標準條例第1條及現
    行法規所定貨幣單位折算新臺幣條例第2條規定，上開刑法
    分則編所定法條罰金刑部分所得處之最高刑度，新舊法並無
    不同。但修正後刑法第33條第5款將罰金刑定為「新臺幣1千
    元以上，以百元計算之」，則修正後上開刑法條文所得科處
    之罰金刑最低均為新臺幣1千元，而依被告行為時之刑罰法
    律，即修正前刑法第33條第5款規定之罰金最低額1元計算，
    依罰金罰鍰提高標準條例第1條規定提高為10倍，前開各罪
    之罰金刑最低均為銀元1元，換算為新臺幣後，最低額僅新
    臺幣3元。比較修正前、後之刑罰法律，自以修正前之法律
    較有利於被告。
(二)刑法第55條前段想像競合犯部分，現已修正為: 一行為而觸
    犯數罪名者，從一重處斷。但不得科以較輕罪名所定最輕本
    刑以下之刑。其中但書部分雖為修正前刑法第55條所無，然
    因此部分規定侵係科刑之限制，為法理之明文化，非屬法律
    之變更，亦即修正後之規定並未更有利於被告，再刑法第55
    條後段關於牽連犯之規定業經刪除，於新法施行後，被告於
    舊法時應論以牽連犯之數犯罪行為，即應予分論併罰。此條
    刪除雖非犯罪構成要件之變更，然顯已影響行為人刑罰之法
    律效果，自屬法律有變更，依新法第2條第1項規定，比較新
    、舊法結果，仍應適用較有利於被告之舊法論以牽連犯。
(三)刑法第47條就累犯規定，雖增定第2項，並將第1項修正為5
    年以內故意再犯有期徒刑以上之罪者，為累犯，然因被告本
    案犯行屬故意犯罪，無論依據修正前後之規定，均可成立累
    犯，亦即修正後之規定並未較有利於被告。
(四)刑法第51條第5款就有期徒刑定其應執行刑之規定已修正為
    不得逾30年，和舊法規定不得逾20年比較，自以適用行為時
    之舊法較有利於被告。
(五)本院依前揭說明綜合比較結果，認本案應一體適用修正前刑
    法即行為時刑法論處較有利於被告。
四、按民間互助會 (即合會)之標單，通常僅填寫一定之金額及
    姓名，如單從該記載內容之形式觀之，殊無法瞭解其為何種
    用意之證明，而必須依據習慣或特約，始足以表示該一定之
    金額即為標取會款之利息，該姓名即為標取會款之會員，故
    偽造該標單應認為係偽造刑法第220條第1項以文書論之準私
    文書 (最高法院74年度臺上字第5612號、89年度臺上字第
    1319 號、94年度臺上字第1439號判決意旨參照)。次按行使
    偽造之有價證券以使人交付財物，本即含有詐欺之性質，如
    果所交付之財物，即係該證券本身之價值，其詐欺取財仍屬
    行使偽造有價證券之行為，不另論以詐欺取財罪；但如行使
    該偽造之有價證券，係供擔保或作為新債清償而借款，則其
    借款之行為，已屬行使偽造有價證券行為以外之另一行為，
    應再論以詐欺取財罪，並依牽連犯關係，從一重處斷 (最高
    法院94年度臺上字5416號判決意旨參照)。核被告所為，係
    犯修正前刑法第335條第1項之普通侵占罪、第201條第1項意
    圖供行使之用而偽造有價證券罪，刑法第216條、第220條第
    1項、第210條行使偽造準私文書罪及修正前刑法第339條第1
    項詐欺取財罪。被告偽造「己○○」之署名、印章，並持印
    章來蓋用印文，分別為偽造準私文書、有價證券 (本票)之
    階段行為; 又偽造準私文書後復持以行使，偽造準私文書之
    低度行為應為行使之高度行為所吸收; 再行使有價證券之輕
    行為應為偽造有價證券之重行為所吸收，均不另論罪；另被
    告偽造「己○○」為發票人之本票，係為「擔保」得標會員
    能依約按期繳交會款之用，揆諸前揭裁判意旨，被告所為乃
    同時符合意圖供行使之用而偽造並行使偽造有價證券罪及詐
    欺取財罪之構成要件。是其冒用「己○○」名義偽造本票，
    交與其他活會會員等人，供作擔保之行為，係犯修正前刑法
    第201條第1項之偽造有價證券罪及同法第339條第1項之詐欺
    取財罪。被告偽造「己○○」名義本票之行為，因其法益之
    享有人僅係1人，應認侵害之法益同一，且其數行為係同時
    同地或密切接近之時地實施，各行為獨立性極為薄弱，依社
    會上一般觀念，在時間差距上難以強行分開，應屬接續犯。
    被告偽造標單冒名得標後，向多數活會會員詐取財物，侵害
    多數人之法益，係一行為觸犯數個相同詐欺取財罪名，為同
    種想像競合犯，應依刑法第55條前段規定，從一重處斷。被
    告所犯前開行使偽造準私文書、意圖供行使之用而偽造有價
    證券及詐欺取財3罪間，具有方法目的之牽連犯關係，應依
    修正前刑法第55條後段之規定，從一重之修正前刑法第201
    條第1項意圖供行使之用而偽造有價證券罪處斷。被告所犯
    上開普通侵占及意圖供行使之用而偽造有價證券2罪，犯意
    各別，行為互殊，罪名亦異，應予分論併罰。查被告曾因賭
    博案件，經本院於90年10月30日以90年度東簡字第172號判
    決處有期徒刑3月確定，於91年2月4日易科罰金執行完畢，
    有臺灣高等法院被告前案紀錄表在卷可按，其於5年內再故
    意犯本案有期徒刑以上之前開2罪，均為累犯，應依法各加
    重其刑。爰審酌被告犯罪之動機、智識程度、生活狀況、犯
    罪手段尚屬平和，所生危害亦非重大，又偽造本票之原意僅
    在擔保合會債務之履行，並未據以詐取財物或利益，尚未達
    嚴重危害市場交易機制或社會金融秩序之程度，且犯後始終
    坦認犯行，態度良好，惟尚未與被害人達成民事和解等一切
    情狀，量處如主文所示之刑，以資懲儆。末按偽造之有價證
    券、印章、印文或署押，不問屬於犯人與否，沒收之，刑法
    第205條、第219條分別定有明文。本案被告偽造之「己○○
    」印章1枚，及以己○○為發票人，如附表所示之本票9張，
    雖皆未據扣案，惟被告自承印章還放在臺東原住處的房子裡
    ，只是不知道在那裡，且本票應在活會會員手中等語，均無
    證據證明確已滅失，偽造「己○○」印章1枚應依刑法第219
    條規定宣告沒收。偽造如附表所示「己○○」名義之本票9
    張，亦應依刑法第205條規定，宣告沒收之。至於被告為冒
    標合會所偽造「己○○」名義之標單1紙及其上之署名，並
    未扣案，而被告於本院審理時供稱於當晚得標後撕毀丟棄等
    語，衡諸一般合會，均於開標後將標單毀棄之常情，應認該
    標單自已滅失，而該標單上偽造之「己○○」署名1枚，則
    亦當不復存在，爰不就被告偽造之標單為沒收之諭知; 至本
    票上偽造「己○○」之印文，亦隨同本票沒收之，自不必重
    為沒收之諭知，併予敘明。
五、據上論斷，應依刑事訴訟第299條第1項前段，刑法第2條第1
    項前段、修正前刑法第201條第1項、刑法第216條、第220條
    第1項、第210條、(修正前)第335條第1項、第339條第1項、
    第55條、第47條、第51條第5款、刑法第205條、第219條，
    罰金罰鍰提高標準條例第1條前段，判決如主文。
本案經檢察官丙○○到庭執行職務。
中    華    民    國    95    年    11    月    17    日
                  刑事第二庭審判長法  官   李水源
                                  法  官   簡芳潔
                                  法  官   曾宗欽
以上正本證明與原本無異。
如不服本判決，應於判決送達後10日內向本院提出上訴狀（須附
繕本）。
「切勿逕送上級法院」
                                  書記官   沈茜庭
中    華    民    國    95    年    11    月    17    日
附表:
┌──┬──────┬─────┬────┬───┬────┐
│編號│票載發票日  │票載到期日│金額 (新│發票人│ 備註   │
│    │(年、月、日)│(年、月、 │臺幣元) │      │        │
│    │            │日)       │        │      │        │
├──┼──────┼─────┼────┼───┼────┤
│ 1  │94、4、16   │94、5、15 │20,000  │「蔡烏│偽造之「│
│    │            │          │        │綢」  │己○○」│
│    │            │          │        │      │印文1枚 │
├──┼──────┼─────┼────┼───┼────┤
│ 2  │同    上    │94、6、15 │同   上 │同 上 │同   上 │
├──┼──────┼─────┼────┼───┼────┤
│ 3  │同    上    │94、7、15 │同   上 │同 上 │同   上 │
├──┼──────┼─────┼────┼───┼────┤
│ 4  │同    上    │94、8、15 │同   上 │同 上 │同   上 │
├──┼──────┼─────┼────┼───┼────┤
│ 5  │同    上    │94、9、15 │同   上 │同 上 │同   上 │
├──┼──────┼─────┼────┼───┼────┤
│ 6  │同    上    │94、10、15│同   上 │同 上 │同   上 │
├──┼──────┼─────┼────┼───┼────┤
│ 7  │同    上    │94、11、15│同   上 │同 上 │同   上 │
├──┼──────┼─────┼────┼───┼────┤
│ 8  │同    上    │94、12、15│同   上 │同 上 │同   上 │
├──┼──────┼─────┼────┼───┼────┤
│ 9  │同    上    │95、1、15 │同   上 │同 上 │同   上 │
└──┴──────┴─────┴────┴───┴────┘
附錄本案論罪科刑法條全文：
中華民國刑法第201條
意圖供行使之用，而偽造、變造公債票、公司股票或其他有價證
券者，處3年以上10年以下有期徒刑，得併科3千元以下罰金。
行使偽造、變造之公債票、公司股票或其他有價證券，或意圖供
行使之用，而收集或交付於人者，處1年以上7年以下有期徒刑，
得併科3千元以下罰金。
中華民國刑法第205條
偽造、變造之有價證券、郵票、印花稅票、信用卡、金融卡、儲
值卡或其他相類作為提款、簽帳、轉帳或支付工具之電磁紀錄物
及前條之器械原料及電磁紀錄，不問屬於犯人與否，沒收之。
中華民國刑法第210條
偽造、變造私文書，足以生損害於公眾或他人者，處 5 年以下有
期徒刑。
中華民國刑法第216條
行使第 210 條至第 215 條之文書者，依偽造、變造文書或登載
不實事項或使登載不實事項之規定處斷。
中華民國刑法第220條
在紙上或物品上之文字、符號、圖畫、照像，依習慣或特約，足
以為表示其用意之證明者，關於本章及本章以外各罪，以文書論
。
錄音、錄影或電磁紀錄，藉機器或電腦之處理所顯示之聲音、影
像或符號，足以為表示其用意之證明者，亦同。
中華民國刑法第219條
偽造之印章、印文或署押，不問屬於犯人與否，沒收之。
中華民國刑法第335條
意圖為自己或第三人不法之所有，而侵占自己持有他人之物者，
處5年以下有期徒刑、拘役或科或併科1千元以下罰金。
前項之未遂犯罰之。
中華民國刑法第339條
意圖為自己或第三人不法之所有，以詐術使人將本人或第三人之
物交付者，處5年以下有期徒刑、拘役或科或併科1千元以下罰金
。
以前項方法得財產上不法之利益或使第三人得之者，亦同。
前二項之未遂犯罰之。


司法院資訊處製作；財團法人民間司法改革基金會備份。
